【裁判字號】    96,交上訴,79
【裁判日期】    970131
【裁判案由】    公共危險等
【裁判全文】
臺灣高等法院高雄分院刑事判決      96年度交上訴字第79號
上  訴  人  臺灣高雄地方法院檢察署檢察官
被      告  林仕于  (已更名乙○○)
                    之2
上列上訴人因被告公共危險等案件，不服中華民國96年6 月20日
第一審判決（起訴案號：臺灣高雄地方法院檢察署96年度調偵字
第739 號），提起上訴，本院判決如下：
    主  文
原判決關於過失致人於死部分撤銷。
林仕于（已更名乙○○）因過失致人於死，處有期徒刑壹年，減
為有期徒刑陸月，如易科罰金，以銀元參佰元即新臺幣玖佰元折
算壹日。
其他上訴駁回。
    事  實
一、林仕于（已更名乙○○）於民國（下同）95年1 月30日19時
    25分許，駕駛車牌號碼K9-3333 號自小客車搭載劉俊杰、楊
    閔如，沿高雄縣旗山鎮○○○路臺三線由南往北方向行駛，
    於途經旗屏二路臺三線413.25公里處時，本應注意駕駛汽車
    時，應注意車前狀況，並隨時採取必要之安全措施，而當時
    雖為夜間且無照明，惟在當時之天候晴、路況佳且有開啟車
    燈等客觀因素下，並無不能注意之情事，竟疏未注意及此，
    適有黃智堯騎乘車牌號碼YDO-878 號重型機車沿前述車道行
    駛至上開地點，因不明原因人車均倒臥在該處，林仕于所駕
    駛之上開自小客車左側前後車輪因而輾壓倒臥在地之黃智堯
    ，致黃智堯受有肝臟斷裂、腹腔內大出血致失血性休克，且
    因黃智堯倒地時頭部仍配戴有安全帽，輾壓過程安全帽因受
    外力而剝落，合併造成其顱底線性骨折。林仕于於肇事後，
    因黃智堯之安全帽卡住其所駕駛自小客車左前輪處之底盤，
    該車因此騰空向右前方滑行約47.8公尺後停止於路肩，且因
    安全帽嚴重卡死車輛底盤而動彈不得，林仕于隨即為嗣後據
    報趕往現場處理之員警當場查獲，並經警採集現場之跡證送
    驗後而查悉上情。黃智堯經送往廣聖醫院急救後，仍於同日
    急救無效不幸死亡。
二、案經黃智堯之父親丁○○訴由高雄縣政府警察局旗山分局報
    告臺灣高雄地方法院檢察署檢察官偵查起訴。
    理  由
壹、關於證據能力：
一、按被告以外之人於偵查中向檢察官所為之陳述，除顯有不可
    信之情況者外，得為證據，刑事訴訟法第159 條之1 第2 項
    定有明文。證人劉俊杰、楊閔如、甲○○於檢察官偵查中具
    結後所為證述，依上開規定，有證據能力。
二、卷附廣聖醫院醫字第011195號高縣衛院字第092 號診斷證明
    書、臺灣高雄地方法院檢察署相驗筆錄、相驗屍體證明書、
    法醫驗斷書及法務部法醫研究所（95）醫鑑字第0261號鑑定
    書、高雄縣政府警察局旗山分局道路交通事故現場圖、道路
    交通事故調查報告表（二）、事故現場蒐證暨車損照片40張
    、旗山分局偵查隊所出具之95年5 月19日之職務報告、法務
    部法醫研究所95年6 月13日法醫證字第0950002659號函DNA
    檢驗結果等各1 份，被告及檢察官均未於本院辯論終結前聲
    明異議，本院審酌前開言詞及書面陳述作成時之情況均屬正
    常，無何違法取證之情事，且與本案相關之待證事實具有關
    連性，認適當作為證據，依刑事訴訟法第159 條之5 第2 項
    之規定，均具有證據能力。
貳、撤銷改判部分（即有罪部分）：
一、訊據被告林仕于固坦承於上揭時間、地點駕駛車牌號碼K9-3
    333 號自小客車搭載劉俊杰、楊閔如，沿高雄縣旗山鎮○○
    ○路臺三線南往北方向行駛，於途經旗屏二路臺三線413.25
    公里處時，適有被害人黃智堯騎乘車牌號碼YDO-878 號重型
    機車沿前述車道行駛至上開地點，因不明原因人車倒臥在該
    處，被告因而駕車撞及並輾壓倒臥在地之被害人，致其因該
    車輾壓而受有肝臟斷裂、腹腔內大出血致失血性休克，且因
    被害人倒地時頭部仍配戴有安全帽，輾壓過程安全帽因受外
    力而剝落，合併造成其顱底線性骨折，被害人經送往廣聖醫
    院急救後，仍於同日急救無效不幸死亡之事實，並經證人劉
    俊杰於95年2 月7 日檢察官偵查中具結後證述：「當時我們
    開到肇事地點，在車前約1 公尺距離，我看見1 頂安全帽，
    方向在司機林仕于正前面，我們當時有先輾壓到安全帽，後
    來又壓到一不詳物品，有感覺到震動，後來被告便將車停在
    慢車道上」、「（你們感覺車子何處有輾到死者？）左前輪
    」等語（見相驗卷第46頁背面、第47頁正面）；證人楊閔如
    於原審審理中之證述：車子行進當中，伊等正在聊天，聊到
    一半，車子有一點不是正常行駛的感覺。車子有跳動一下，
    伊隨即就問怎麼了，但沒有特定問誰，不知道是被告還是劉
    俊杰說，好像壓到東西，伊等就靠右停下來，立即下車，伊
    跟劉俊杰跑往車後方面看，看壓到什麼東西，才發現是一個
    人等情（見原審卷第53頁）。復有高雄縣政府警察局旗山分
    局道路交通事故現場圖、道路交通事故調查報告表（二）、
    道路交通事故現場蒐證暨車損照片共40張、廣聖醫院醫字第
    011195號高縣衛院字第092 號診斷證明書（見警卷第2 至13
    頁、第19頁）等在卷可稽。又本件於事故發生後，經旗山分
    局偵查隊採集被告肇事車輛上所遺留之血跡與被害人之血液
    送請法務部法醫研究所進行比對，檢驗結果略以：被害人黃
    智堯血液DNA 型別與送驗註明為編號1 左前輪擋泥板、編號
    2 左後輪鋁合金輪圈、編號3 左側面下方遺留血跡棉棒，檢
    出之DNA 型別均相符，重複率為5. 95 乘以10的負19次方；
    因此，認為左前輪擋泥板、左後輪鋁合金輪圈、左側面下方
    等處遺留之血跡，為被害人黃智堯所遺留，此有法務部法醫
    研究所95年6 月13日法醫證字第0950002659號函，佐以法務
    部法醫研究所所出具之前開鑑定書之死因分析所載：死者確
    曾遭車輛輾壓，致死外傷為肝臟斷裂、腹腔內大出血，因失
    血性休克死亡，死者倒地時，仍有生命跡象，且頭部仍配戴
    有安全帽，輾壓過程安全帽因受外力而剝落，合併造成其顱
    底線性骨折等語（見偵查卷第11頁背面）。足證被告所駕駛
    之上開自小客車左側前後車輪確有輾壓倒臥在地之被害人黃
    智堯。
二、按汽車行駛時，駕駛人應注意車前狀況，並隨時採取必要之
    安全措施，道路交通安全規則第94條第3 項規定甚明。查本
    件車禍事故當時，雖為夜間無照明，惟天候晴、路況良好等
    情，有證人甲○○於偵訊、原審審理中之證述在卷可按（見
    偵查卷第22頁、原審卷第58頁），及前開現場蒐證照片附卷
    可參。又觀諸上開現場圖及現場蒐證照片，並參酌地上被害
    人遺留之血跡及機車刮地痕，可知肇事現場除被害人倒臥在
    上開路段之外側車道上外，其所騎乘之機車亦傾倒在一旁（
    在同一車道上），該機車係因案發後又遭後車撞擊至路旁，
    此情並為被告所供述明確，可證當時車道上之障礙物尚包括
    被害人所騎乘之機車，再參以被告供述及證人劉俊杰之證詞
    ，被告駕駛自小客車經過肇事地點時，行車時速係依速限行
    駛僅約60公里，且有開啟車燈（見偵查卷第25頁、原審卷第
    16頁），而機車之體積非小，被告倘隨時注意車前狀況，衡
    情應能及時發現車道上所倒臥之被害人與其機車，而採取必
    要之安全措施；況依證人劉俊杰於偵訊中所為前開證述亦稱
    在經過肇事地點前有見到1 頂安全帽在被告之正前方等語，
    核與被告於原審審理中供承車燈打過去時，是看到安全帽，
    故伊承認未注意車前狀況等語相符（見原審卷第71、72頁）
    ，顯見被告當時確實未注意車前狀況，並隨時採取必要之安
    全措施，致輾壓及倒臥在地被害人之情，應可認定，被告有
    疏未注意車前狀況之過失甚明。至於證人劉俊杰於原審審理
    中又改稱：在事故發生前並未看清車道上是何物，且來不及
    提醒被告便壓過，在警詢中所述係回答伊事後知悉之事，實
    際上在車禍發生前，伊並不知所看到之東西係何物云云（見
    原審卷第48、49頁），惟證人劉俊杰此部分之證述與其於偵
    查中上開證述歧異，足見證人劉俊杰於原審審理中所為上開
    證述，係事後迴護被告之詞，不足採信。而被害人因本件車
    禍受有前揭傷害，經送醫急救後仍不治死亡之事實，亦經臺
    灣高雄地方法院檢察署檢察官督同檢驗員相驗屬實，並製有
    勘驗筆錄、驗斷書、相驗屍體證明書及相驗報告書，及法務
    部法醫研究所所出具之（95）醫鑑字第0261號鑑定書各1 份
    在卷足憑，足證被告之過失行為與被害人黃智堯死亡結果間
    ，有相當因果關係至明，被告自應就被害人因其過失行為死
    亡之結果負責，其犯行堪以認定。
二、核被告所為，係犯刑法第276 條第1 項之過失致死罪。按行
    為後法律有變更者，適用行為時之法律，但行為後之法律有
    利於行為人者，適用最有利於行為人之法律，刑法第2 條第
    1 項定有明文。被告於本件行為後，刑法於94年2 月2 日經
    總統令修正公布，於95年7 月1 日施行。刑法第276 條第1
    項過失致死罪法定刑之種類雖未變動，惟罰金刑部分，修正
    後刑法第33條第5 款規定「罰金：新臺幣一千元以上，以百
    元計算之。」與修正前刑法第33條第5 款規定「罰金：一元
    以上。」不同。比較新舊法結果，以舊法較有利於行為人，
    故依刑法第2 條第1 項前段規定，本案關於過失致死之法定
    刑罰金部分，自應適用行為時之法律即修正前刑法第33條第
    5 款規定。又被告於犯罪後，雖留在現場，並向至現場處理
    之警員表明其係現場車牌號碼K9-3333 號自小客車之駕駛人
    ，及該車底盤卡著被害人安全帽等情，惟並未向警方承認其
    為肇事者，反稱係看到一台休旅車肇事後逃逸云云，業據證
    人即至現場處理之員警丙○○、甲○○於原審審理中證述明
    確（見原審卷第45、46頁、第58、59頁），又事故發生後，
    經旗山分局偵查隊採集被告肇事車輛上所遺留之血跡與被害
    人之血液送請法務部法醫研究所進行比對，及法務部法醫研
    究所就被害人死因出具鑑定意見後始查知上情，此經敘明如
    前，是就本案犯行，被告自不符合自首之要件。又被告犯罪
    時間在中華民國96年罪犯減刑條例所定減刑基準日即96年4
    月24日之前，所犯之罪合於減刑之規定，爰依該條例第2 條
    第1 項3 款規定減其宣告刑刑期二分之一。
三、原審就被告過失致死犯行部分，予以論罪科刑，固非無見；
    惟查：（一）被告迄今未與死者家屬達成民事上和解，原審
    僅量處有期徒刑7 月，尚嫌輕縱，檢察官執此而提起上訴，
    為有理由；且原審未及適用華民國96年罪犯減刑條例予以減
    刑，亦有未合。自應由本院將原判決關於被告過失致人於死
    罪刑部分撤銷改判。爰審酌被告駕駛車輛，本應謹慎注意，
    以維自身及其他參與道路交通者之安全，竟因疏未注意車前
    狀況，過失肇事致被害人於死亡，造成被害人及家屬無可挽
    回之遺憾，且迄今仍未與被害人家屬達成和解，以賠償損失
    ，被告過失程度，及其犯罪後之態度等一切情狀，量處有期
    徒刑1 年；並依中華民國罪犯減刑條例第2 條第1 項第3 款
    ，減其宣告刑刑期二分之一，及諭知易科罰金之折算標準。
    按95年7 月1 日施行之新刑法第41條第1 項前段規定：「犯
    最重本刑為5 年以下有期徒刑以下之刑之罪，而受6 個月以
    下有期徒刑或拘役之宣告者，得以新臺幣1 千元、2 千元或
    3 千元折算1 日，易科罰金。」，但依據舊法及修正前罰金
    罰鍰提高標準條例第2 條前段（現已刪除）規定，被告行為
    時易科罰金折算標準，應以銀元300 元折算1 日，經折算為
    新臺幣後，應以新臺幣900 元折算為1 日。比較修正前後之
    易科罰金折算標準，則應依刑法第2 條第1 項前段規定，適
    用被告行為時即修正前刑法第41條第1 項前段規定，對被告
    較屬有利，是應依修正前刑法第41條第1 項前段規定，諭知
    易科罰金之折算標準。
參、上訴駁回（即無罪部分）：
一、公訴意旨另以被告林仕于於前揭時地駕車肇事後，竟另行起
    意，明知其車已輾壓被害人受傷，卻不即時予以救助，反趁
    隙駕車逃逸，嗣因被害人之安全帽卡住前揭自小客車底盤，
    經拖行該安全帽約47.8公尺後，始因該車輛與安全帽嚴重卡
    死動彈不得而為警查獲。因認被告涉有刑法第185 條之4 肇
    事逃逸罪嫌云云。
二、按犯罪事實應依證據認定之，無證據不得認定犯罪事實；又
    不能證明被告犯罪者，應諭知無罪之判決，刑事訴訟法第15
    4 條第2 項、第301 條第1 項分別定有明文。又刑法第185
    條之4 之肇事致人死傷逃逸罪，係以處罰肇事後逃逸之駕駛
    人為目的，俾促使駕駛人於肇事後能對被害人即時救護，以
    減少死傷，是該罪之成立固雖以行為人有駕駛動力交通工具
    肇事，致人死傷而逃逸之事實為已足。而所謂「逃逸」應指
    離去肇事現場，而未留下處理事故。
三、公訴人認被告涉犯刑法第185 條之4 肇事逃逸罪嫌，無非以
    證人劉俊杰、甲○○均證述：肇事車輛在肇事後未及停車施
    予救助，反駕車前行約50公尺，始因被害人安全帽卡住肇事
    車輛致該車輛無法駛離現場等語為其主要論據。訊據被告固
    坦承於肇事後因其所駕駛車輛之底盤卡住被害人之安全帽，
    所以車子之左前輪騰空滑行，車子最後停在路旁之事實，惟
    堅決否認有肇事逃逸犯行，辯稱：車子卡住安全帽滑行時，
    被告當時有煞車，但因車子之煞車在前輪，故煞不住，因為
    要閃避，於是被告將方向盤往右打，煞車當時已失去作用，
    故車子才會滑行，最後停在路旁，不久警察便到了，被告並
    無逃跑等語。
四、經查：
（一）被告因未注意車前狀況，致閃煞不及，因而輾過被害人及
      其所配戴之安全帽致生被害人死亡之結果，有如前述，而
      被告之車輛輾壓被害人之安全帽卡住底盤，該車因此最後
      停止於路肩無法再開動之事實，業據證人劉俊杰於偵查中
      具結後證稱：伊等之車輛當時輾壓過安全帽，又壓到一個
      不明物體，有感覺到震動，約滑了5 秒左右才停下來，車
      子因此無法行駛等語（見相驗卷第46頁反面、第47正面）
      ；證人楊閔如則於偵訊中及原審審理中結證稱：伊當時坐
      在右後座，車子行駛中突然聽到碰撞聲，好像有卡到東西
      ，後來車子便往右邊路旁停靠下來，駕駛並有說撞到東西
      ，最後是因為車輛被卡住不能開才停了下來；伊等下車察
      看發現係撞到一個人，伊等正決定要上車去追問疑似肇事
      車輛之休旅車時，才發現車子開不動等語（見相驗卷第28
      頁背面、第29頁、原審卷第54頁），及證人丙○○於原審
      審理中證述：伊發現死者後，通知分局的車處小組及救護
      車過來，車處小組過來繪製現場，後來發現被告的車子，
      沒有辦法開，因當時天色很暗，伊一開始不能確定被告車
      子何以不能行進，之後走近看發現被告車子下方卡著一頂
      安全帽等語明確（見原審卷第45頁）。參酌被告自承當時
      行車時速約60公里，而被告車輛輾壓及被害人之安全帽後
      ，在煞車失去效用之情況下，因此難以在短暫時間內煞停
      ，又因安全帽卡住車輛底盤，而形成約47.8公尺長之擦地
      痕，自亦應當與常情相符，又觀諸道路交通事故現場圖所
      繪之擦地痕係由外側車道向路肩延伸，益證證人劉俊杰、
      楊閔如前揭所述車子卡到東西後，便往右邊路旁停靠下來
      等語，應屬實在。另再參以證人劉俊杰於原審審理中證稱
      ：「（問：車子撞到安全帽後，有無煞停？）答：有。（
      問：停在外側車道？）答：就是往右停。（問：當時被告
      有無踩煞車，或者加速往前？）答：應該是踩煞車。（問
      ：撞到安全帽時，有無在外側車道停一下，才又繼續往前
      開到慢車道停下來？）答：沒有。」等證詞（見原審卷第
      51頁），足認被告前揭辯稱車子前輪處之底盤因卡住安全
      帽，導致煞車失去作用，車子才會失控滑行至路旁等語，
      即非無據。準此，自難僅憑被害人之安全帽卡住被告車輛
      底盤形成長達約47.8公尺之擦地痕，即逕推認被告有肇事
      逃逸之主觀犯意，又被告客觀上亦無逃離現場之事實。
（二）上訴意旨指稱證人楊閔如於檢察官相驗屍體具結後證稱：
      「從撞到到停下來，沒有注意開多久，駕駛有說撞到東西
      ，是因卡住不能開才停下來」等語，且事後被告欲駕車逃
      離現場，嗣因安全帽卡住車輛底盤，再拖行約50公尺後無
      法再往前行駛之事實，亦有道路交通事故現場圖可稽，況
      被告於肇事後當時將責任推卸給另一部銀色休旅車，顯現
      被告在車禍現場，並未向到場處理之警員自白犯罪，實有
      規避責任之嫌，與肇事逃逸甚且有過之而無不及，被告有
      肇事逃逸之罪嫌云云。惟查，原判決已敘明被告所駕駛之
      車子卡到東西後，便往右邊路肩停靠，而當時時速約60公
      理，是以雖拖行約50公尺，且後來該車已不能再開動，但
      不能證明被告主觀上有肇事逃逸之犯意，有如前述。至於
      被告是否承認過失致人於死之犯行與其是否成立肇事逃逸
      之罪名無關。
五、綜上所述，被告上開辯解，尚非無據，尚無從以其於車禍肇
    事後所造成之安全帽擦地痕近50公尺，即遽認被告有何肇事
    逃逸犯行，公訴人所舉證據，尚不足以證明被告有此部分犯
    行；此外，復查無其他積極證據足認被告確有肇事逃逸，不
    能證明被告有此部分被訴之犯行，就此部分應為被告無罪判
    決之諭知。
六、原審就被告被訴肇事逃逸部分，以不能證明被告犯罪而諭知
    被告無罪之判決，核無不合，檢察官上訴意旨，仍執前詞認
    被告有肇事逃逸之犯行，為無理由，應予駁回。
據上論結，應依刑事訴訟法第368 條、第369 條第1 項前段、第
364 條、第299 條第1 項前段，刑法第2 條第1 項前段、第276
條第1 項，中華民國96年罪犯減刑條例第2 條第1 項3 款、第7
條、第9 條，修正前罰金罰鍰提高標準條例第1 條前段、第2 條
，判決如主文。
本案經檢察官彭南雄到庭執行職務。
中    華    民    國    97    年    1     月    31    日
                      刑事第六庭  審判長法  官  王憲義
                                        法  官  張盛喜
                                        法  官  邱永貴
以上正本證明與原本無異。
肇事逃逸部分，被告不得上訴。檢察官如不服本判決應於收受本
判決後10日內向本院提出上訴書狀，其未敘述上訴理由者，並得
於提起上訴後10日內向本院補提理由書狀（均須按他造當事人之
人數附繕本）「切勿逕送上級法院」。
過失致死部分，檢察官及被告均不得上訴。
中    華    民    國    97    年    1     月    31    日
                                        書記官  鄭翠芬
附錄本案論罪科刑法條
《中華民國刑法第276 條第1項》
（過失致死罪）
因過失致人於死者，處2 年以下有期徒刑、拘役或2 千元以下罰
金。


司法院資訊處製作；財團法人民間司法改革基金會備份。
